臺灣士林地方法院刑事判決
111年度金訴字第135號
公  訴  人  臺灣士林地方檢察署檢察官
被      告  馬鴻裕
上列被告因違反洗錢防制法等案件，經檢察官提起公訴（109年
度偵字第19670號），本院判決如下：
    主  文
馬鴻裕共同犯洗錢防制法第十四條第一項之洗錢罪，處有期徒刑
陸月，併科罰金新臺幣拾貳萬元，罰金如易服勞役，以新臺幣壹
仟元折算壹日。
    事  實
一、馬鴻裕知悉金融帳戶為個人信用、財產之重要表徵，具有一
    身專屬性質，可預見任意將其所申辦之金融帳戶提供予他人
    使用，且依指示提領匯入自身金融帳戶之不明款項，極有可
    能係為掩護詐欺集團遂行詐欺取財、提領犯罪所得之款項，
    竟仍於受某姓名年籍均不詳之成年人請求時，基於縱所提領
    之款項為詐騙他人之犯罪所得、其轉交款項將製造金流斷點
    ，掩飾、隱匿該詐騙所得之來源及去向，亦不違反其本意之
    不確定故意，共同意圖為自己不法之所有，基於詐欺取財及
    洗錢之犯意聯絡，由馬鴻裕於民國109年1月間，以不詳方式
    將其所申辦之中華郵局股份有限公司（下稱郵局）帳號000-
    00000000000000號帳戶（下稱本案帳戶），提供予上開成年
    人；嗣該成年人所屬之不詳詐欺集團（下稱本案詐欺集團，
    無證據證明馬鴻裕知悉參與者有3人以上）成員基於詐欺取
    財之犯意，於109年1月5日起透過通訊軟體LINE電話聯繫鄭
    顯哲佯稱操作博弈遊戲可獲利云云，致鄭顯哲陷於錯誤，於
    同年月22日下午1時40分許，臨櫃匯款新臺幣（下同）46萬
    元至本案帳戶，馬鴻裕旋即依上開真實姓名年籍不詳之成年
    人指示，於同日下午2時7分、8分時分別以卡片提款各6萬元
    ，於同日下午2時39分（起訴書誤載為22時39分許，應予更
    正），在臺北市文山區木柵郵局，臨櫃提領55萬7,698元現
    金，並將上開以卡片、臨櫃提領之款項一併交付予該成年人
    ，以此方式製造金流斷點，致無法追查上揭犯罪所得來源、
    去向，以此隱匿詐欺犯罪所得。
二、案經鄭顯哲訴由嘉義縣警察局竹崎分局報告臺灣桃園地方檢
    察署陳請臺灣高等檢察署檢察長令轉臺灣士林地方檢察署檢
    察官偵查起訴。
    理  由
壹、程序部分：
    被告以外之人於審判外之言詞或書面陳述，除法律有規定者
    外，不得作為證據，刑事訴訟法第159條第1項固定有明文。
    惟被告以外之人於審判外之陳述，雖不符同法第159條之1至
    第159條之4條之規定，而經當事人於審判程序同意作為證據
    ，法院審酌該言詞陳述或書面陳述作成時之情況，認為適當
    者，亦得為證據；又當事人、代理人或辯護人於法院調查證
    據時，知有第159條第1項不得為證據之情形，而未於言詞辯
    論終結前聲明異議者，視為有前項之同意，同法第159條之5
    第1項、第2項亦有明文規定。經查，檢察官及被告馬鴻裕對
    本判決所引用之供述證據均同意有證據能力（本院111年度
    金訴字第135號卷【下稱金訴卷】第27至29頁），復經本院
    審酌認該等證據之作成無違法、不當或顯不可信之情況，認
    為以之作為證據應屬適當，依上開規定，應認有證據能力。
    至本判決所引用之其餘非供述證據，並無證據證明係公務員
    違背法定程序所取得，亦無顯有不可信之情況，自均得作為
    本判決之證據。
貳、實體部分：
一、認定事實所憑之證據及理由：
    訊據被告固坦承有提供本案帳戶資料予他人，並依指示以卡
    片、臨櫃方式提領本案帳戶內之67萬7,698元現金，再將所
    提領之款項交予該指示之人等事實，亦不爭執其所提領、交
    付之款項，是告訴人遭如事實欄所示之方法詐騙所匯等事實
    ，惟矢口否認有何詐欺、洗錢犯行，辯稱：是友人王檍澄跟
    我借帳戶。我跟他是在與友人黃仁德聚餐時認識的，我不知
    道對方是詐騙等語。經查：
（一）被告於109年1月間，將其本案帳戶，提供予某成年人，嗣
      本案詐欺集團於109年1月5日起透過通訊軟體LINE電話聯
      繫告訴人鄭顯哲佯稱操作博弈遊戲可獲利云云，致告訴人
      陷於錯誤，於同年月22日下午1時40分許，臨櫃匯款46萬
      元至本案帳戶，嗣被告依該成年人指示，於同日下午2時7
      分、8分時分別以卡片提款各6萬元、下午2時39分許在臺
      北市文山區木柵郵局，臨櫃提領55萬7,698元現金，並將
      以卡片、臨櫃提領之款項一併交予該成年人等情，為被告
      所不爭執（金訴卷第22、29、116、118至119頁），核與
      證人即告訴人於警詢、偵訊時證述情節相符（嘉義縣警察
      局竹崎分局109年度嘉竹警偵字第16132號卷【下稱警卷】
      第6至7頁，臺灣嘉義地方檢察署109年度偵字第7707號卷
      【下稱嘉偵卷】第10至第10頁反面），並有中國信託銀行
      匯款申請書、本案帳戶交易明細及郵局存摺影本、中華郵
      政股份有限公司110年8月13日儲字第1100217457號函及所
      附之提款單、告訴人提供之與詐欺集團對話紀錄在卷可稽
      （警卷第30至32、46頁，臺灣士林地方檢察署109年度偵
      字第19670號卷【下稱士偵卷】第15至22、105至106頁）
      ，此部分事實，首堪認定。
（二）被告雖以前詞置辯，然查：
    1.金融機構帳戶之存摺、提款卡具專屬、私密性，並以本人
      使用為原則，縱偶遇特殊情況而將存摺、提款卡、提款卡
      密碼交付他人者，亦應是與該收受者具相當信賴關係，而
      無任意交付不熟識、無信賴關係他人使用之理，故若非意
      在將該存款帳戶作為犯罪之不法目的或掩飾真實身份，實
      無使用他人存款帳戶金融卡及提款密碼之必要；準此，依
      一般人之社會生活經驗，如持有存摺、提款卡等帳戶資料
      者，特意不自行提領金融機構帳戶內款項，反而委由他人
      提供帳戶供匯入款項，並由他人提領款項據以交付，則提
      供帳戶並提領款項者，對依指示所提領所提供金融機構帳
      戶內款項可能係詐欺所得之不法來源一情，應有合理之預
      期。且詐欺集團利用車手提領人頭金融機構帳戶款項，業
      經報章媒體多所披露，並屢由政府及新聞為反詐騙宣導，
      是一般具有通常智識之人，均可知委由他人提供帳戶，並
      以臨櫃或至自動付款設備方式提領金融機構帳戶款項者，
      多係藉此取得不法犯罪所得，且隱匿金融機構帳戶內資金
      實際取得人之身分，以逃避追查。再者，現今金融服務遠
      已不同於往昔傳統金融產業，金融機構與自動櫃員機等輔
      助設備隨處可見且內容多樣化，尤其電子、網路等新興金
      融所架構之服務網絡更綿密、便利，甚且供無償使用，此
      為吾人日常生活所習知，而正常人多會透過金融機構轉匯
      款項，倘捨此不為，刻意以輾轉隱晦之方式運送款項，應
      是為掩人耳目、躲避警方查緝。且按諸常理，正常、合法
      經營之公司行號，若欲收取客戶之匯款，直接提供其帳戶
      予客戶即可，此不僅可節省勞費、留存金流證明，更可避
      免發生款項經手多人而遭侵吞之風險，殊難想像有何借用
      他人帳戶並委請他人取款之必要。而衡以被告自承為大學
      機械工程系畢業，之前從事過品保、機械阻力員、塑膠射
      出員（金訴卷第120頁），行為時為39歲之成年人，為智
      識正常且具有一定社會經驗之成年人，是被告對於上情，
      尚難諉為不知。
    2.而被告先於109年12月23日偵訊時供稱：一年多前我的友
      人黃仁德介紹我認識一個叫王檍澄的人，王檍澄跟我說他
      的帳戶被政府凍結，因為他欠政府錢，他有一筆貨款要進
      來，但無法匯款到他的帳戶内，就一直問我我的帳戶可不
      可以借他把匯款領出來，他是在109年在臺北聚餐的場合
      跟我說的，黃仁德也有聽到等語（士偵卷第13頁），於11
      0年11月30日偵訊時改稱：王檍澄沒有跟我說帳戶無法使
      用的原因，就只有說他的帳戶不能用，能不能借用我的帳
      戶讓一筆魚貨的貨款進來。王檍澄是私下跟我借的等語（
      士偵卷第112至113頁），於本院準備程序時則供稱：王檍
      澄在認識後兩三個禮拜，他跟我借帳戶，我有問他原因，
      但他不說等語（金訴卷第22頁），就被告所辯友人王檍澄
      向其借用本案帳戶之情節所述前後反覆，已屬可疑。又證
      人王檍澄於偵訊時證稱：我絕對沒有借用被告的帳戶，也
      沒有請被告提領款項交付給我。我沒有那麼好的交集去找
      他等語（士偵卷第124至125頁），證人黃仁德於偵訊時亦
      證稱：109年1月間我與被告、王檍澄沒有在臺北聚餐等語
      （士偵卷第90頁），被告所辯均與證人王檍澄、黃仁德之
      證述不符，難認被告上開辯解可信。
    3.況且，倘若依照被告於本院準備程序時供稱：我與對方不
      熟，對方跟我借帳戶，我有問他原因，但他不說，我當下
      婉拒，因為我與對方認識沒有多久，不是很熟的朋友，我
      當然會拒絕，他一直私底下跟我拜託，我覺得很怪，當時
      我一直拒絕，但他三不五時過來找我，一直盧我說這筆錢
      很急用，盧到最後我真的受不了才借他。我也不清楚他為
      何相信我貨款匯到我戶頭後，我會提款給他等語（金訴卷
      第22至26頁），亦可知悉被告認為遭不熟識之人借用金融
      帳戶，且對方拒不告知為何不使用自己之帳戶時，實屬異
      常，其會予以拒絕，參以被告為智識正常且具有相當社會
      經驗之成年人，業如前述，足徵被告就其提供本案帳戶予
      他人使用，並依該他人指示提領、轉交之款項為詐騙之不
      法所得，其交出款項恐使原匯入本案帳戶之不法贓款去向
      難以追查一情，必然有所預見甚明。然被告無視於此，仍
      提供本案帳戶予本案詐騙集團成員，並依該成員指示，提
      領款項、交付該成員繳回，以此方式，參與本案詐欺集團
      詐欺取財、洗錢之部分犯行，主觀上即係對其行為成為詐
      騙、洗錢犯行之一環，而促成犯罪既遂之結果予以容任，
      是被告雖無積極使詐欺取財、洗錢犯罪發生之欲求，然其
      仍有縱為本案詐欺集團成員提領之款項為詐欺財產犯罪所
      得，且其交出款項將造成掩飾、隱匿犯罪所得之來源、去
      向之效果，亦任其發生而不違背本意之意思。足認被告有
      與本案詐欺集團成員共同詐欺取財、洗錢之不確定故意至
      明。
    4.綜上所述，被告前開所辯，不足採信，本案事證明確，被
      告犯行堪以認定，應予依法論科。
二、論罪科刑：
（一）按洗錢防制法所稱洗錢，指下列行為：1.意圖掩飾或隱匿
      特定犯罪所得來源，或使他人逃避刑事追訴，而移轉或變
      更特定犯罪所得。2.掩飾或隱匿特定犯罪所得之本質、來
      源、去向、所在、所有權、處分權或其他權益者。3.收受
      、持有或使用他人之特定犯罪所得，洗錢防制法第2條定
      有明文。故行為人如有上揭各款所列洗錢行為者，即成立
      同法第14條第1項之洗錢罪。另過去實務認為，行為人對
      犯特定犯罪所得之財物或利益作直接使用或消費之處分行
      為，或僅將自己犯罪所得財物交予其他共同正犯，祇屬犯
      罪後處分贓物之行為，非本條例所規範之洗錢行為，惟依
      新法規定，倘行為人意圖掩飾或隱匿特定犯罪所得來源，
      而將特定犯罪所得直接消費處分，甚或交予其他共同正犯
      ，而由共同正犯以虛假交易外觀掩飾不法金流移動，即難
      認單純犯罪後處分贓物之行為，應仍構成新法第2條第1或
      2款之洗錢行為（最高法院108年台上字第1744號判決意旨
      參照）。查被告提供本案帳戶予本案詐欺集團成員使用，
      並依指示領取如事實欄所示詐得款項後，將款項交予該本
      案詐欺集團成員，以此輾轉、迂迴之方式取款、交款，均
      係為製造犯罪所得金流斷點，使犯罪偵查者難以查獲該犯
      罪所得實質流向，達到隱匿犯罪所得之效果，合於洗錢防
      制法第2條第2款「掩飾或隱匿特定犯罪所得之本質、來源
      、去向、所在、所有權、處分權或其他權益者」之洗錢行
      為。
（二）核被告所為，係犯洗錢防制法第14條第1項之洗錢罪及刑
      法第339條第1項之詐欺取財罪。
（三）被告與本案詐欺集團真實姓名年籍不詳之成年人就上開犯
      行，彼此間有犯意聯絡及行為分擔，為共同正犯。被告係
      一行為同時觸犯詐欺取財罪及一般洗錢罪，屬想像競合犯
      ，應依刑法第55條前段規定從一重論以洗錢罪處斷。
（四）起訴書雖未記載被告於109年1月22日下午2時7分、8分時
      分別以卡片提款各6萬元，並將該等款項與同日臨櫃提領
      之款項一併交予本案詐騙集團成員等事實；然依前所述，
      被告於109年1月22日下午2時7分、8分時分別以卡片提款
      各6萬元，均為告訴人遭詐騙所匯款項之一部分，足認前
      述起訴書未記載部分，與起訴書所載被告臨櫃提領告訴人
      所匯部分款項交予本案詐欺集團成員之事實間，具有事實
      上一罪關係，為起訴效力所及，本院自應併予審理。
（五）爰審酌被告提供本案帳戶予詐欺集團使用，又將告訴人遭
      詐騙所匯入之金錢提領一空，轉交上游，造成告訴人受財
      產上損失，不僅漠視他人財產權，更製造金流斷點，影響
      財產交易秩序，增加檢警機關追查集團上游成員真實身分
      之難度，實有不該；且被告犯後否認犯行，未能與告訴人
      達成和解並賠償其損害，犯後態度難謂良好，兼衡被告大
      學機械工程系畢業，之前從事過品保、機械阻力員、塑膠
      射出員，目前無業，是打臨時工，平均月收入不固定，離
      婚，育有兩名未成年子女，現與前妻同住之智識程度、經
      濟與家庭生活狀況（金訴卷第120頁），暨其犯罪動機、
      所參與之分工程度、犯罪手段、所生危害、素行等一切情
      狀，量處如主文所示之刑，並諭知罰金易服勞役之折算標
      準。
三、不予宣告沒收之說明：
（一）按犯罪所得，屬於犯罪行為人者，沒收之；前二項之沒收
      ，於全部或一部不能沒收或不宜執行沒收時，追徵其價額
      ，刑法第38條之1第1項前段、第3項分別定有明文。被告
      否認為本案犯行，業如前述，卷內復查無積極證據證明被
      告就此獲有報酬或因此免除債務，自無從遽認被告有何實
      際獲取之犯罪所得，爰不予諭知沒收或追徵其價額。
（二）再按犯洗錢防制法第14條之罪，其所移轉、變更、掩飾、
      隱匿、收受、取得、持有、使用之財物或財產上利益，沒
      收之，洗錢防制法第18條第1項前段定有明文。關於犯罪
      行為人犯洗錢防制法第14條之罪，其所掩飾、隱匿之財物
      本身僅為洗錢之標的，難認係供洗錢所用之物，故洗錢行
      為之標的除非屬於前置犯罪之不法所得，而得於前置犯罪
      中予以沒收者外，既非本案洗錢犯罪之工具及產物，亦非
      洗錢犯罪所得，尤非違禁物，尚無從依刑法沒收規定予以
      宣告沒收，自應依上開第18條第1項前段規定予以宣告沒
      收。且此規定係採義務沒收主義，祇要合於前述規定，法
      院即應為相關沒收之諭知，然該洗錢行為之標的是否限於
      行為人者始得宣告沒收，法無明文，是從有利於被告之認
      定，倘法條並未規定「不問屬於犯罪行為人與否均沒收」
      時，自仍以屬於被告所有者為限，始應予沒收。被告領取
      如事實欄所示款項，交予姓名、年籍不詳之本案詐欺集團
      成員，為洗錢之標的，既非被告所有，被告亦無事實上之
      處分權限，依據上開說明，自無從依洗錢防制法第18條第
      1項前段規定宣告沒收或追徵，併此敘明。
據上論斷，應依刑事訴訟法第299條第1項前段，判決如主文。
本案經檢察官李安蕣提起公訴，檢察官李清友到庭執行職務。
中　　華　　民　　國　　111 　年　　8 　　月　　23　　日
                  刑事第四庭審判長法　官　楊秀枝
                                  法　官　錢衍蓁
                                  法　官　謝當颺
以上正本證明與原本無異。
如不服本判決，應於判決送達後20日內向本院提出上訴書狀，並
應敘述具體理由；其未敘述上訴理由者，應於上訴期間屆滿後20
日內向本院補提理由書均須按他造當事人之人數附繕本 ，「切
勿逕送上級法院」。告訴人或被害人如對於本判決不服者，應具
備理由請求檢察官上訴，其上訴期間之計算係以檢察官判決正本
送達之日期為準。因疫情而遲誤不變期間，得向法院聲請回復原
狀。
                                  書記官  郭如君
中　　華　　民　　國　　111 　年　　8 　　月　　26　　日
附錄本案論罪科刑法條：
洗錢防制法第14條第1項
有第二條各款所列洗錢行為者，處7年以下有期徒刑，併科新臺
幣500萬元以下罰金。
中華民國刑法第339條第1項
意圖為自己或第三人不法之所有，以詐術使人將本人或第三人之
物交付者，處5年以下有期徒刑、拘役或科或併科50萬元以下罰
金。